臺灣宜蘭地方法院民事判決　九十年度訴字第二０七號
　　原　　　告　乙○○
　　　　　　　　　　　　送達代.
　　被　　　告　宜蘭縣羅東鎮公所
　　法定代理人　丙○○
右當事人間異議之訴事件，本院判決如左：
    主    　文
確認被告對於原告就本院八十四年度公字第００七三號公證書所載之租金及違約金債
權於超過新台幣壹拾捌萬肆仟伍佰元之部分不存在。
本院八十九年度執字第七號強制執行事件，債權人即被告所憑之本院八十四年度公字
第００七三號公證書，就超過新台幣壹拾捌萬肆仟伍佰元部分，不許對原告強制執行
。
訴訟費用由被告負擔。
    事    　實
甲、原告方面：
一、聲明：
（一）確認被告對於原告就臺灣宜蘭地方法院八十四年度公字第００七三號公證書所
      載之租金及違約金債權超過新台幣（下同）十八萬四千五百元部分不存在。
（二）臺灣宜蘭地方法院八十九年度執字第七號強制執行事件就原告所有如附表所載
      不動產之強制執行程序超過十八萬四千五百元部分應予撤銷。
二、陳述：
（一）、查原告與被告間之強制執行事件，業經本院以八十九年度執字第七號受理，
        並對原告所有如附表所載不動產實施強制執行在案。被告所持以聲請執行之
        執行名義即本院八十四年度公字第七三號公證書，固載有承租人劉秋溶不給
        付租金或違約金時，其連帶保證人即原告與訴外人黃月卿、承租人等應連帶
        給付之，但該承租人劉秋溶自民國八十四年四月起即未依約繳交租金，至同
        年七月累計已達三個月，而有該公證書所公證租賃契約第三條第四項約定之
        終止租約並強制收回租賃物之情事。故被告與劉秋溶間之租賃契約已於八十
        四年七月，因劉秋溶積欠租金達三個月而視為終止，原告因之所負之保證責
        任亦應終止。易言之，原告僅須就契約終止前所發生之債務負連帶保證責任
        ，即就劉秋溶所積欠三個月之租金十八萬四千五百元負連帶給付之責。至於
        事後被告容許劉秋溶繼續使用系爭租賃標的物，係被告與劉秋溶間之新租賃
        關係，與原告無涉。詎被告仍逕以該公證書為執行名義聲請對原告所有如附
        表所載之不動產實施強制執行，請求給付八十二萬二千五百元，自有未當，
        爰依強制執行法第十四條第一項、第二項之規定提起本訴。
（二）、按解釋契約，固須探求當事人立約時之真意，不能拘泥於契約之文字，但契
        約文字業已表示當事人真意，無須別事探求者，即不得反捨契約文字而更為
        曲解，最高法院十七年上字第一一一八號著有判例。系爭公證書所公證之租
        賃契約第三條第四項明確約定：「承租人如未依本契約第三條第一項規定繳
        納租金，且積欠租金累計達三個月者視同解約，終止租約，甲方（即被告）
        除強制收回租賃物外，並沒收履約保證金追繳租金。」是承租人劉秋溶有積
        欠被告租金達三個月之情事時，該契約即視為終止，被告除負有強制收回租
        賃物之義務外，並負沒收劉秋溶所已繳之履約保證金，暨向承租人與連帶保
        證人追繳租金之義務，此為右開契約定定文字應有之解釋。又承租人劉秋溶
        自八十四年四月起，即未依約向被告繳交租金，迄同年六月底止，已積欠租
        金達三個月等情，業經原告陳述綦詳，並經被告自認無訛。故被告與劉秋溶
        間之右開租賃契約已於八十四年七月終止，原告因之所負之保證責任亦應終
        止。
（三）、末按強制執行法第十四條第一項、第二項所謂之消滅債權人請求之事由，即
        可使執行名義所載實體上請求權之全部或一部有失其存在之事由，如清償、
        提存、抵銷、免除，混同、解除條件成就、撤銷權或解除權之行使、消滅時
        效完成、免除債務之法律施行等；所謂妨礙債權人之請求之事由，即可使執
        行名義所載請求之全部或一部有暫難行使之事由，如債權人同意延期，允許
        延期之法律施行，欠賦之停繳，權利濫用或違反誠信原則等是；而所謂債權
        不成立，例如通謀虛偽意思表示或公證書所載實體上權利存否之爭執等均是
        。依前所述，本件租約及公證書上，原告所負之保證責任僅十八萬四千五百
        元，而非被告抗辯之八十二萬二千五百元，是兩造對於系爭執行名義所載之
        債權是否存在及其金額多寡已有爭執，而有債權不成立或消滅、妨害債權人
        請求之事由發生，原告自得依據首開法條之規定，提起本訴。
三、證據：提出臺灣宜蘭地方法院民事執行處通知一件、公證書一件、申請書一件、
    陳情書二件、強制執行聲請狀一件、民事陳報狀一件、申覆書一件、羅東鎮公所
    函二件（以上均影本）為證。
乙、被告方面：
一、聲明：原告之訴駁回。
二、陳述：
（一）、查被告與訴外人即承租人劉秋溶於八十四年一月二十一日就座落宜蘭縣羅東
        鎮○○路一四六號第三公有零售市場三樓Ａ區，面積八一九平方公尺建物，
        訂立租賃契約，每月租金六萬一千五百元，租期自八十四年二月一日起至八
        十七年一月三十一日止，雙方針對此一契約並另為公證，且約明：「承租人
        給付如契約所載之房租金或違約金及於期限屆滿交還如契約所載之房屋，出
        租人返還保證金，如不履行時，均應逕受強制執行，承租人如有連帶保證人
        ，對於給付房租金或違約金亦應逕受強制執行。」。然劉秋溶承租迄今，尚
        積欠自八十四年四月至九月及同年十一月等七個月之租金四十三萬零五百元
        。另於租期屆滿後，承租人劉秋溶並未依約搬遷，自八十七年二月一日至八
        十七年九月止無權占用系爭租賃標的物，依該契約第八條約定：「契約屆滿
        甲方即收回租賃物‧‧‧，逾期不搬清者，甲方即沒收履約保證金，並請求
        所逾期之日數，按原租金三倍計算之違約金，乙方不應提出任何異議，並放
        棄先訴抗辯權。」，被告於強制執行程序中，乃先請求相當於租金額之違約
        金，即每月以六萬一千五百元計算，八個月合計四十九萬二千元。上開積欠
        之租金及違約金合計九十二萬二千五百元，扣除劉秋溶於八十七年十一月七
        日以支票給付之十萬元，尚積欠八十二萬二千五百元。而原告為系爭租賃契
        約之連帶保證人，復為前開公證書之當事人，是以被告依兩造所訂之公證書
        聲請逕對原告強制執行於法並無不合。
（二）、再按「解釋契約應探求當事人立約時之真意，而於文義上及論理上詳為探求
        當時之真意如何，又應斟酌訂立契約當時及過去之事實，其經濟目的及交易
        上之習慣，而本於經驗法則，基於誠信原則而為判斷。」；又「探求當事人
        之真意本應通觀契約全文依誠信原則，從契約之主要及經濟價值作全般之觀
        察。」，最高法院六十五年台上字第二一三號、七十四年台上字第三五五號
        分別著有判決。是以探求當事人之真意以確定契約之內容時，應遍觀契約全
        文考量該契約目的及經濟價值等因素而為價值衡量。查系爭契約第三條第四
        項固有「且積欠租金達三個月以上者視同解約，終止租約」之約定，惟此一
        租賃契約主要目的乃承租人依約繳納租金以繼續使用收益。該租期由八十四
        年二月一日至八十七年一月三十一日止計租期三年，但承租人於八十四年四
        月起即開始欠繳租金，易言之，其係於承租後只繳二個月租金後即發生遲延
        給付，倘一旦因欠租三個月即等同解約則其所經營之場所設備、費用、裝潢
        勢必化為烏有。更何況承租人當時租金欠繳之原因係出於該租賃場所經營之
        儂來西餐廳，確於八十四年四月間因違規使用，為宜蘭縣政府予以斷電處分
        ，直至八十四年九月宜蘭縣政府方再准予恢復供電，訴外人劉秋溶因此而拒
        付斷電期間之租金。是以承租人於立約時之真意當無一有三個月租金未付即
        視為解約之意思至明。再由租賃之締約目的與經濟價值為觀察，關於承租人
        之真意言之，雖有「且積欠租金達三個月者視同解約」之約定，惟其真意亦
        僅係「得行使終止權」而已，所以雙方又於第十一條另為約定：「乙方   (
        即承租人) ，如違反本契約各條款時，甲方得隨時終止本契約‧‧‧」，由
        第三條第四項及第十一條兩相對照，即可證知雙方真意亦僅在如有租金遲延
        給付時僅得為「隨時得以終止本契約」。
（三）、末按強制執行第十四條第二項之規定係以程序法上之異議權為訴訟標的，用
        以排除執行名義之執行力，是以其起訴之要件應具有「債權不成立」或「妨
        礙」或「消滅」債權人請求之事由發生時，始具備起訴要件。而所謂「債權
        不成立」係指債有無效之情形而言，查原告亦為該公證書之當事人並為承租
        人劉秋溶之連帶保證人，承租人所欠之租金及違約金，連帶保證人應負連帶
        賠償責任，本件自不具「債權不成立」之要件至明；又所謂有「消滅」債權
        人請求之事由者，係指具有請求權消滅之事由或請求權主體變更之事由，惟
        本件承租人或連帶保證人等並無清償、提存、扺銷、免除、消滅時效完成等
        事由存在，自無所謂消滅債權人請求之事由發生；再所謂「妨礙」債權人請
        求之事由者，係指執行名義所示之請求權有暫不能執行者而言，然本件被告
        據公證法第十三條第一、第三款之規定，依公證書所載之意旨對連帶保證人
        即原告為強制執行，請求其給付承租人所積欠之租金及違約金等，亦無任何
        足以妨礙債權人請求之事由發生。故原告以本件有消滅或妨礙債權人請求之
        事由發生，因而提起異議之訴，自屬無據甚明。
三、證據：提出宜蘭縣政府函、契約書影本各一件為證，並聲請訊問證人劉秋溶。
丙、本院依職權調閱本院八十九年度執字第七號案卷。
     理　  由
一、原告起訴主張：伊與被告間之強制執行事件，業經本院以八十九年度執字第七號
    受理，並對伊所有如附表所載不動產實施強制執行在案。惟依被告所持以聲請執
    行之執行名義即本院八十四年度公字第七三號公證書所公證之租賃契約第三條第
    四項之約定，因系爭租約之承租人劉秋溶自八十四年四月起即未依約繳交租金，
    至同年七月累計已達三個月，故被告與劉秋溶間之右開契約已於八十四年七月，
    因劉秋溶積欠租金達三個月而視為終止，伊僅須就契約終止前所發生之債務即三
    個月之租金十八萬四千五百元負連帶保證責任，至於事後被告容許劉秋溶繼續使
    用系爭租賃標的物，係被告與劉秋溶間之新租賃關係，與伊無涉。詎被告主張劉
    秋溶尚積欠八十二萬二千五百元之租金及違約金，逕以該公證書為執行名義聲請
    對伊實施強制執行，爰依強制執行法第十四條第一項、第二項之規定提起本訴等
    情。被告則以：訴外人即承租人劉秋溶承租迄今，尚積欠自八十四年四月至九月
    及同年十一月等七個月之租金；另於租期屆滿後，劉秋溶並未依約搬遷，自八十
    七年二月一日至八十七年九月止無權占用系爭租賃標的物，被告依約得請求相當
    於租金額之違約金，上開積欠之租金及違約金合計九十二萬二千五百元，扣除劉
    秋溶已給付之十萬元，尚積欠八十二萬二千五百元。而原告為系爭租賃契約之連
    帶保證人，復為公證書之當事人，是以被告依兩造所訂之公證書聲請逕對原告強
    制執行於法並無不合。至於系爭租賃契約第三條第四項之約定，探求雙方真意並
    非如有租金遲延給付時即「視同解約」，應解為「得隨時」終止租約之意。又本
    件亦無強制執行第十四條第二項所稱債權不成立、妨礙、消滅債權人請求之事由
    ，故原告提起異議之訴，自屬無據等語，資為抗辯。
二、原告主張伊與被告間之強制執行事件，業經本院以八十九年度執字第七號受理，
    被告主張對伊有八十二萬二千五百元之債權，並對伊所有如附表所載不動產實施
    強制執行在案；被告所持以聲請執行之執行名義即本院八十四年度公字第七三號
    公證書；該公證書所公證之租賃契約承租人劉秋溶自八十四年四月起，至同年六
    月止，累計已有三個月租金未付之事實，業據原告提出與所述相符之臺灣宜蘭地
    方法院民事執行處通知、公證書、強制執行聲請狀、民事陳報狀為證，並經本院
    職權調閱本院八十九年度執字第七號案卷審核屬實，且為被告所不爭執，自堪信
    為真實。又被告抗辯其與訴外人即承租人劉秋溶於八十四年一月二十一日就座落
    宜蘭縣羅東鎮○○路一四六號第三公有零售市場三樓Ａ區，面積八一九平方公尺
    建物，訂立租賃契約，每月租金六萬一千五百元，原訂租期自八十四年二月一日
    起至八十七年一月三十一日止，雙方針對此一契約並另為公證，且約明：「承租
    人給付如契約所載之房租金或違約金及於期限屆滿交還如契約所載之房屋，出租
    人返還保證金，如不履行時，均應逕受強制執行，承租人如有連帶保證人，對於
    給付房租金或違約金亦應逕受強制執行。」，原告則係此一契約之連帶保證人及
    公證書之當事人；劉秋溶尚欠其租金及違約金八十二萬二千五百元之事實，亦據
    被告提出契約書為證，且為原告所不爭執，亦堪信為真實。則本件兩造所爭執者
    即為被告與訴外人劉秋溶所訂立之系爭租約於何時終止？原告所應負之保證責任
    範圍為何？又本件情形是否符合強制執行法第十四條得提債務人異議之訴之規定
    ？經查：
（一）、被告固抗辯稱：由租賃之締約目的與經濟價值為觀察，本件租賃契約第三條
        第四項約定之真意僅係被告「得行使終止權」而已，此由雙方又於第十一條
        另為約定：「乙方  (即承租人)，如違反本契約各條款時，甲方得隨時終止
        本契約」兩相對照，即可證知，故依據系爭公證書其對於原告所得主張之債
        權確為八十二萬二千五百元無訛云云。惟按解釋契約，固須探求當事人立約
        時之真意，不能拘泥於契約之文字，但契約文字業已表示當事人真意，無須
        別事探求者，即不得反捨契約文字而更為曲解；又解釋私人之契約應通觀全
        文，並斟酌立約當時之情形，以期不失立約人之真意，最高法院著有十七年
        上字第一一一八號、十八年上字第一七二七號判例可資參照。本件被告所持
        以聲請執行之執行名義即本院八十四年度公字第七三號公證書，所公證之租
        賃契約第三條第四項明確約定：「承租人如未依本契約第三條第一項規定繳
        納租金，且積欠租金累計達三個月者『視同解約』，終止租約，甲方（即被
        告）除強制收回租賃物外，並沒收履約保證金追繳租金。」。又同契約第三
        條第一項第一、二、三款，已將逾期三個月內未交租金之效力，依其遲交時
        間之久暫，而做不同效果之約定；第四條第一項約定：乙方（即承租人劉秋
        溶）不得將甲方所施設之室內設備拆除，否則視同違約，由甲方收回租賃物
        ，乙方並應負損害賠償責任；第五條約定：租賃關係存續中，乙方不得擅自
        將租賃物轉租他人；第六條約定：在契約存續中，乙方需變更用途時，應事
        先徵得甲方同意，始得變更之，否則視同違約，由甲方終止租約收回租賃物
        ；第七條約定：乙方應盡善良管理，注意使用租賃物，除有不可抗拒之情形
        外，因乙方之故意過失所致之毀損，乙方應負賠償之責任；第八條約定：租
        期屆滿乙方應自動搬清，如逾期不搬，甲方即沒收履約保證金並請求逾期日
        數，按原租金三倍計算之違約金。綜觀上開條文，可知被告與劉秋溶於訂立
        系爭租賃契約時，已分別情形，或於各該條文中明定兩造之權利義務及未依
        約履行之法律效果、或僅於各該條文中明定兩造之權利義務而未明定其違約
        之法律效果，故為彌補上開未明定法律效果條文之不足，遂於契約第十一條
        約定：乙方如違反本契約各條款時，甲方得隨時終止本契約，並依公證效力
        ，強制執行收回租賃物。由此足徵系爭租賃契約第十一條之約定，於當事人
        間之真意應係乙方違約時法律效果之補充規定，換言之於各該條文有具體法
        律效果約定之情形下，自無適用第十一條約定之餘地。從而本件承租人劉秋
        溶自八十四年四月起，即未依約向被告繳交租金，迄同年六月底止，已累計
        積欠租金達三個月之事實，既為兩造所不爭執，則不論劉秋溶積欠租金之原
        因為何，依本件租賃契約第三條第四項之約定，被告與劉秋溶間之租賃契約
        ，已於八十四年七月一日，因劉秋溶積欠租金達三個月而自動視同解約，原
        告因之所負之保證責任亦應終止。至於事後被告容許劉秋溶繼續使用系爭租
        賃標的物，係被告與劉秋溶間之新租賃關係，原告既未就該新租約另為連帶
        保證，自無須就該新租約所生之債務負責。因此原告主張其僅須就保證責任
        終止前所發生之債務（即劉秋溶所積欠三個月之租金十八萬四千五百元）負
        連帶給付之責，而訴請確認被告對於原告就本院八十四年度公字第七三號公
        證書所載之租金及違約金債權於超過十八萬四千五百元之部分不存在，自屬
        有據，被告上開抗辯，諉無足採。
（二）、按執行名義成立後，如有消滅或妨礙債權人請求之事由發生，債務人得於強
        制執行程序終結前，向執行法院對債權人提起異議之訴。強制執行法第十四
        條第一項前段定有明文。而其所謂消滅債權人請求之事由，係指足以使執行
        名義之請求權及執行力消滅之原因事實，如清償、提存、抵銷、免除、混合
        、債權之讓與、債務之承擔、解除條件之成就、和解契約之成立等，均足當
        之（最高法院六十九年度台上字第六五四號判決意旨參照）。查依公證法所
        做成得逕受強制執行之公證書，僅須就債之標的物為明確記載，其執行名義
        即屬成立，此觀公證法第十一條、第十三條之規定自明。而本件被告所據以
        為執行名義之公證書，業已載明債之標的即租賃契約存續中所生之房租金、
        違約金、保證金及交還房屋之給付，此有該公證書在卷可稽，顯已符合上開
        公證法之規定，因此本件執行名義之成立時點，應為該公證書做成之時，且
        於該執行名義做成之時，被告所得主張之請求權範圍，自為全部租賃契約所
        載之內容。惟依前所述，於系爭租賃契約效力終止時，被告依據該公證書對
        於原告所得主張之債權額既僅為十八萬四千五百元，故參照上開最高法院判
        決之意旨，應認為於本件執行名義之公證書成立後，被告就該執行名義所載
        之全部租金及違約金之債權請求權，已有部分消滅之情事，從而原告自得依
        據前引法條之規定提起本訴。至原告雖另主張強制執行法第十四條第二項之
        規定亦為其請求之依據云云，然因該條項所規定之異議事由，必須限於執行
        名義成立前存在方可，而本件原告所主張之異議事由既係於執行名義成立後
        所發生，核與該條項之規定不符，故原告此部分之主張尚屬無據，附此敘明
        。
（三）、依前所述，本件被告聲請對原告強制執行所據之本院八十四年度公字第七三
        號公證書所載之請求權已有部分消滅之情事，即僅於十八萬四千五百元之範
        圍內存在，因此本院八十九年度執字第七號強制執行事件，對於原告超過前
        揭金額範圍外所為之執行程序，於法自有未洽。原告起訴聲明雖係請求將本
        院八十九年度執字第七號強制執行事件就原告所有如附表所載不動產之強制
        執行程序超過十八萬四千五百元部分應予撤銷，惟其真意係請求法院以判決
        排除該執行名義超過上開金額範圍之執行力，使債權人即被告不得再執該執
        行名義對原告為超過前揭金額範圍之強制執行，即係請求判決本院八十九年
        度執字第七號強制執行事件，債權人即被告所憑之本院八十四年度公字第七
        三號公證書，就超過十八萬四千五百元部分，不許對原告強制執行。故揆諸
        前揭說明，原告此部分之主張亦屬有理，被告抗辯本件執行程序合法云云，
        亦非可採。
三、綜上所述，本件原告依強制執行法第十四條第一項前段之規定訴請確認被告對於
    原告就本院八十四年度公字第七三號公證書所載之租金及違約金債權於超過十八
    萬四千五百元之部分不存在，及本院八十九年度執字第七號強制執行事件，債權
    人即被告所憑之本院八十四年度公字第七三號公證書，就超過十八萬四千五百元
    部分，不許對原告強制執行，為有理由，應予准許。
四、本件判決之基礎已臻明確，兩造其餘攻擊、防禦方法及舉證，核與本件判決結果
    無影響，爰不一一論述，附此敘明。
五、據上論結，本件原告之訴為有理由，依民事訴訟法第七十八條，判決如主文。
中　　　華　　　民　　　國　　九十一　　　年　　一　　　月　　二十八　　日
                                臺灣宜蘭地方法院民事庭
                                    審判長法官
                                          法官
                                          法官
右為正本係照原本作成
如對本判決上訴，須於判決送達後廿日內向本院提出上訴狀
中　　　華　　　民　　　國　　九十　　　年　　　十　　　月　　　　　　　日
~B法院書記官　李茂榮
